臺灣臺南地方法院民事判決
109年度訴字第499號
原      告  中華開發資產管理股份有限公司

法定代理人  李天送  
訴訟代理人  季佩芃律師
複  代理人  蘇佰陞律師
被      告  林聖發（原名林起發）


            趙麗萍  

上列當事人間請求塗銷抵押權登記等事件，經本院於民國110年1
月12日言詞辯論終結，本院判決如下：
    主    　文
原告之訴駁回。
訴訟費用由原告負擔。
    事實及理由
一、原告主張：
  ㈠原告為被告林聖發之債權人，林聖發所有坐落臺南市○○區○○
    段00000地號及同段501-1地號土地（下稱系爭土地），前經
    原告聲請本院以109年度司執字第9720號強制執行事件，欲
    對系爭土地進行拍賣受償。然因林聖發於民國（下同）82年
    8月19日曾以系爭土地，為被告趙麗萍設定普通抵押權（下
    稱系爭抵押權），登記擔保債權總金額為新臺幣（下同）50
    0萬元（下稱系爭擔保債權）。惟系爭土地經鑑價後核定之
    拍賣最低價額，因不足清償趙麗萍所陳報之優先債權及執行
    費用，執行法院認無拍賣實益，依強制執行法第80條之1第1
    、2項規定辦理，而撤銷查封，致原告未能受償。是趙麗萍
    之系爭抵押權之存在，業已影響原告之受償權益，然其對林
    聖發之債權是否存在，尚屬不明，故原告對該二人訴請確認
    系爭抵押權及其擔保債權不存在，應具確認利益。又原告不
    知林聖發與趙麗萍所成立之債權債務關係為何，倘系爭債權
    之請求權時效已完成，因林聖發怠於行使時效抗辯權，原告
    亦得依民法第242條及第767條中段規定，代位林聖發對趙麗
    萍行使時效抗辯權，並請求趙麗萍塗銷系爭抵押權登記。
  ㈡又依趙麗萍於上開執行程序及本件109年5月14日審理時所陳
    ，其已自承系爭抵押權所擔保之500萬元債權，乃林聖發因
    臺灣嘉義地方法院（下稱嘉義地院）82年度易字第1562號，
    及臺灣高等法院臺南分院（下稱臺南高分院）83年度上易字
    第77號刑事詐欺案件（下稱前案），對其所成立之債務，是
    系爭債權應為趙麗萍因林聖發前案侵權行為所生之損害賠償
    之債。嗣其雖陳稱尚含其為林聖發代償另積欠訴外人林玉成
    及陳兆勳債務之借款債權250萬元，然其並未提出代償證明
    ，此部分所述，自無可採。
  ㈢是依民法第197條第1項規定，系爭債權應適用2年之短期時效
    ，是自系爭抵押權登記之82年8月19日起算至84年8月19日，
    系爭債權已因時效完成而消滅。故縱認趙麗萍於84年間所聲
    請之拍賣抵押物裁定，係屬民法第880條之實行抵押權行為
    ，然其至102年間始於本院102年度司執字第58632號執行事
    件聲明參與分配，早逾實行抵押權之5年期間，故系爭抵押
    權亦已消滅。
  ㈣至趙麗萍另陳稱於87年至105年間均有持續向林聖發請求，林
    聖發亦同意變賣系爭土地償還，並委託仲介出售多年，系爭
    債權因林聖發之承認，而有中斷時效之事由，並提出林聖發
    及訴外人許嫦卿出據之證明書，然其內容僅為該二人之單方
    陳述，且均於原告起訴後始出具，尚難認有趙麗萍所述之請
    求，縱有亦為時效完成後之請求，自不生中斷時效之效果。
  ㈤並聲明請求判決：1.確認趙麗萍與林聖發就系爭抵押權及其
    所擔保之債權不存在。2.趙麗萍應將系爭抵押權登記予以塗
    銷。
二、被告答辯：
　㈠林聖發部分：
　1.伊因投資失利，於81年間向趙麗萍借用嘉義縣○○鄉○○段○○○
    段000000地號土地及其上房屋（下稱趙麗萍之嘉義房地），
    抵押借款250萬元之事，因而被起訴判處詐欺罪刑。嗣伊與
    趙麗萍和解，並商得其同意將嘉義房地出售代為清償債務，
    其乃於82年8月間以出售所得款430萬元，優先代償伊原抵押
    借款之250萬元及利息、違約金30萬元，並代償伊另積欠訴
    外人林玉成之80萬元，以及陳兆勳之140萬元等債務（因售
    屋餘款70萬元已不足清償，故由趙麗萍向陳兆勳分期代償）
    。是伊確實積欠趙麗萍代償款共計500萬元，以及委託代書
    售屋費用11萬元（含契稅及登記規費），遂以系爭土地為趙
    麗萍設定系爭抵押權，擔保伊之500萬元債權。
　2.又伊原本預計每年先償還24萬元，於第5年清償全畢，故於8
    2年8月20日及23日開立總金額共計511萬元之本票5張（即24
    萬元本票4張及415萬元之本票1張），交付趙麗萍。然伊嗣
    未能清償，趙麗萍於84年間聲請法院拍賣系爭土地未果後，
    伊同意出售系爭土地向其清償，故於87年間配合完成土地分
    割，並自斯時起陸續委託代書及仲介出售，期間趙麗萍亦有
    參與或督促出售事宜。
　㈡趙麗萍部分：
　1.林聖發因於81年12月間以其祖產土地遭查封，騙取伊提供嘉
    義房地抵押借款250萬元交付等詐欺罪行，業經前案判決確
    定。嗣伊將嘉義房地出售，代為清償上開抵押借款，及其積
    欠陳兆勳之140萬元等債務共計500萬元。因林聖發無力清償
    ，遂設定系爭抵押權供伊擔保，並開立分期清償本票5張交
    付伊，是系爭抵押權所擔保之500萬元債權，乃伊為林聖發
    代償之債務總額，並非侵權行為之損害，請求權時效應為15
    年。
　2.又系爭抵押權登記之債權清償日屆至後，林聖發仍未能清償
    ，伊遂聲請本院84年度拍字第3473號裁定准予拍賣系爭土地
    ，請求林聖發清償系爭債權，並徵得其同意出售土地清償，
    因而於87年辦理土地分割後，即陸續委託代書及仲介出售至
    105年間，是系爭債權已因林聖發之承認，而中斷時效。期
    間，伊復於本院102年度司執字第58632號、108年度司執字
    第49090號及109年司執字第9720號強制執行事件中，聲明參
    與分配，故系爭債權並未罹於時效。
　㈢並均聲明：原告之訴駁回。
三、兩造不爭執事項（本院訴卷第242-243頁)：
　㈠林聖發以其系爭土地，於82年8月19日為趙麗萍（林聖發之前
    妻，二人於81年間協議離婚）設定系爭抵押權，登記存續期
    間不定期限，清償日期為83年2月19日，利息依照中央銀行
    放款利率，遲延利息月息3分，違約金自違約日起按月息3分
    計算。
　㈡本院109年度司執字第9720號原告與林聖發間清償債務強制執
    行事件，原告聲請拍賣林聖發之系爭土地，因鑑價後核定之
    拍賣最低價額，不足清償趙麗萍陳報之系爭優先債權及執行
    費用，致無拍賣實益。
　㈢林聖發於81年12月間以祖產土地遭人查封為由，向趙麗萍施
    用詐術，致其陷於錯誤，而提供嘉義房地，向臺南區中小企
    業銀行博愛分行及地下錢莊設定第一、二順位抵押權借款25
    0萬元，交付林聖發等詐欺罪行，前經嘉義地院82年度易字
    第1562號及臺南高分院83年度上易字第77號刑事判決確定。
　㈣趙麗萍聲請本院84年度拍字第3473號民事裁定，准予拍賣系
    爭土地。
四、兩造爭執事項：
　㈠趙麗萍之系爭抵押債權是否存在？
　㈡趙麗萍之系爭抵押債權如果存在，是否因時效完成而消滅？
    系爭抵押債權應適用2年或15年時效？趙麗萍抗辯林聖發於8
    7年至105年間辦理分割及委託出售系爭不動產，已因承認而
    中斷時效之事由，有無理由？
五、本院之判斷：
　㈠系爭抵押債權應認存在：
　1.經查，林聖發於82年8月19日以其系爭土地，為趙麗萍設定
    擔保債權總金額500萬元之普通抵押權，約定清償日期為83
    年2月19日，利息依照中央銀行放款利率，遲延利息月息3分
    ，違約金自違約日起按月息3分計算等情，此據兩造所不爭
    執事項㈠可明。
　2.次查，趙麗萍陳稱：系爭抵押債權乃林聖發於81年間向其借
    用嘉義房地抵押借款250萬元，因此被判處詐欺罪刑。嗣其
    同意出售嘉義房地，清償上開抵押借款，並為林聖發代償積
    欠陳兆勳之借款等債務共計500萬元，林聖發為擔保伊之代
    償債權所設定等情，業據其提出：①前案判決（見兩造不爭
    事項㈢）、②林聖發於82年8 月20日及23日簽發之本票5 張（
    金額各為24萬元4張及415 萬元1 張，付款日分別為82年11
    月20日、83年5 月20日及83年8 月20日，見訴卷第81頁）、
    ③陳兆勳與趙麗萍於82年9月13日簽立之協議書、清償本票等
    執據（見訴卷第81-109頁）、④林聖發與趙麗萍於82年8月21
    日簽立之抵押借款承諾書（見訴卷第135頁）、⑤林聖發之82
    年8月12日切結書及109年6月18日證明書（見訴卷第111、14
    1-143頁）等，可資證明其所述非虛。
　3.參酌林聖發亦到場陳稱：其於前案被起訴後，與趙麗萍和解
    ，商得趙麗萍同意將嘉義房地出售代為清償債務，於82年8
    月間以所得款430萬元，代償其抵押借款250萬元及利息、違
    約金30萬元，另代償其積欠林玉成及陳兆勳之債務合計500
    萬元，以及委託代書售屋費用11萬元（含契稅及登記規費）
    ，其遂為趙麗萍設定系爭抵押權擔保等情，互核與趙麗萍上
    開陳證相符，亦堪採信。
　4.是依上開事證，系爭抵押權所擔保之500萬元債權，乃趙麗
    萍為林聖發代償債務之總額，包含其借用嘉義房地之抵押借
    款，以及積欠第三人之借款債務，是其二人因代償債務所生
    之債權債務關係，性質上應屬金錢借貸關係，已堪認定。雖
    林聖發借用趙麗萍嘉義房地抵押借款之所為，因詐欺罪而同
    時構成侵權行為之債，然亦不影響其借貸關係。從而，趙麗
    萍對林聖發之系爭抵押債權確實存在，且應屬金錢借貸關係
    ，均堪認定。
　㈡系爭抵押債權應適用15年時效且尚未完成：
  1.按請求權，因15年間不行使而消滅，民法第125 條前段規定
    。承前所述，趙麗萍對林聖發之系爭抵押債權，應為金錢借
    貸關係（部分兼具損害賠償之債），既已認定，是其請求權
    之時效應可適用15年，亦堪認定。原告陳稱僅能適用侵權行
    為之2年時效，自無可採。
  2.次按消滅時效，自請求權可行使時起算。消滅時效，因請求
    、承認、起訴而中斷；開始執行行為或聲請強制執行，與起
    訴有同一效力；時效中斷者，自中斷之事由終止時，重行起
    算。亦分據民法第128條、第129 條第1項、第2 項第5 款及
    第137 條第1 項所規定。故因請求、承認、開始執行行為或
    聲請強制執行，而中斷之時效，自請求、承認、或強制執行
    終結時重行起算。又聲明參與分配債權，或聲請併案執行債
    權，均屬開始執行之行為，應與聲請強制執行有同一中斷時
    效之效力。
  3.又查，系爭抵押債權之清償期早於83年2月19日屆至，因林
    聖發迄今仍未能清償，原告雖執此主張系爭債權已罹於請求
    權時效而消滅之情。然趙麗萍陳稱：其前聲請本院84年度拍
    字第3473號裁定准許拍賣系爭土地，並經林聖發同意出售清
    償，故自87年間辦理土地分割後至105年間，林聖發已陸續
    委託代書及仲介出售，自因承認債務而中斷時效等情，復已
    據提出本院拍賣抵押物裁定（見兩造不爭執事項㈣）、訴外
    人許嫦卿證明書、21世紀不動產專任委託銷售契約書及中信
    房屋專任委託銷售契約書等為憑（見訴卷第145、215-235頁
    ），並經林聖發確認無訛。是由林聖發委託出售系爭土地欲
    為清償之情事，自有承認趙麗萍之系爭債權，洵屬無疑。
　　是其陳稱系爭債權因林聖發於87年至105年間承認債務，而
    中斷時效之情，堪認可採。此外，趙麗萍復先後於本院102
    年度司執字第58632號、108年度司執字第49090號及109年司
    執字第9720號他債權人對林聖發聲請強制執行事件中，聲明
    參與分配，亦生中斷時效之效力。是系爭債權自清償期屆至
    後，歷年來因趙麗萍之請求、聲明參與分配及林聖發之承認
    ，時效從新起算，因而尚未逾15年之情，亦堪認定。
　4.從而，原告主張系爭抵押債權，已罹於時效之情詞，亦難認
    可採。
六、綜上所述，原告主張趙麗萍對林聖發之系爭抵押權及其所擔
    保之債權不存在，並主張系爭債權已因時效消滅等情，均無
    可採。是其請求確認系爭抵押權及債權不存在，並請求趙麗
    萍應將系爭抵押權登記予以塗銷，均無理由，應予駁回。
七、本件事證已臻明確，兩造其餘之攻擊或防禦方法及所用之證
    據，經本院斟酌後，認為均不足以影響本判決之結果，爰不
    逐一論列，附此敘明。 　
八、論結：原告之訴為無理由，依民事訴訟法第78條，判決如主
    文。
中　　華　　民　　國　　110 　年　　2 　　月　　26　　日
                  民事第一庭  法    官　陳淑卿
以上正本係照原本作成。
如對本判決上訴，須於判決送達後20日內向本院提出上訴狀。
如委任律師提起上訴者，應一併繳納上訴審裁判費。
中　　華　　民　　國　　110 　年　　3 　　月　　8 　　日
                    書 記 官  謝璧卉